【裁判字號】    99,上更(一),199
【裁判日期】    990803
【裁判案由】    毒品危害防制條例
【裁判全文】
臺灣高等法院刑事判決             99年度上更(一)字第199號
上  訴  人
即  被  告  乙○○
選任辯護人  法律扶助  蔡銘書律師
上列上訴人因毒品危害防制條例案件，不服臺灣士林地方法院96
年度訴字第491號，中華民國96年10月23日第一審判決（起訴案
號：臺灣士林地方法院檢察署96年度偵字第2350號），提起上訴
，判決後，經最高法院發回更審，本院判決如下：
    主  文
原判決撤銷。
乙○○無罪。
    理  由
一、公訴意旨略以：被告乙○○於民國96年2月間某日，在臺北
    市北投區○○○路○段9號5樓頂樓加蓋屋之居所，基於製造
    第二級毒品安非他命之故意，將製造安非他命之先驅原料「
    去甲麻黃（Phenylprop anolamine、Norephedrine）」調製
    為液體與晶體，欲經由「氯化」、「氫化」及「純化」過程
    （製造安非他命之三階段）製造安非他命，嗣經警於96年2
    月8日17時30分許在上址搜索查獲，並扣得製造安非他命工
    具瓦斯加熱器、酒精燈、甘油、微波爐、試管、量杯、溫度
    計、攪拌桿、滴管、吸食器、試紙、氯化鈉（即食鹽）、白
    色粉末（含毒品先驅原料去甲麻黃）、潮濕褐色晶體（含毒
    品先驅原料去甲麻黃）、乳黃色液體（含毒品先驅原料去甲
    麻黃）等物，始未得逞，因認被告乙○○所為涉犯毒品危害
    防制條例第4條第2項、第6項製造第二級毒品安非他命未遂
    罪嫌。
二、按犯罪事實應依證據認定之，無證據不得認定其犯罪事實，
    又不能證明被告犯罪者，應諭知無罪判決，刑事訴訟法第15
    4條、第301條第1項分別定有明文。而刑事訴訟上證明之資
    料，無論為直接證據或間接證據，均須達於通常一般之人均
    不致有所懷疑，而得確信其真實之程度，始得據為有罪之認
    定，若其關於被告是否犯罪之證明未能達此程度，而有合理
    之懷疑存在，致使無從形成有罪之確信，根據「罪證有疑，
    利於被告」之證據法則，即不得據為不利被告之認定，此有
    最高法院76年台上字第4986號判例足資參照。
三、公訴人認被告犯上開罪行，係以被告之陳述、證人陳志堅之
    證述、搜索扣押筆錄、扣押物品目表、扣押物與現場照片、
    內政部警政署刑事警察局鑑定書為論據。訊據上訴人即被告
    乙○○堅決否認有何製造第二級安非他命未遂犯行，辯稱：
    當初伊是將上開住處之頂樓借給甲○○居住，嗣因與甲○○
    來往之朋友複雜，伊小孩偶會至頂樓使用運動器材，因而要
    求甲○○搬離，被警查獲當日，甲○○打電話來說要回來搬
    東西，所以伊在現場等待，員警在現場查扣之製造第二級毒
    品半成品及器材是甲○○所有，伊不知情等語。經查：
  (一)被告上址頂樓加蓋處，為警持搜索票扣得如附表一、二、三
    所示等物，其中附表二編號A1至A3、B、C證實分別係氯化鈉
    、去甲麻黃（詳如附表二所示），此有內政部警政署刑事警
    察局96年3月16日刑鑑字第0960025771號鑑定書可憑（見偵
    查卷第79至80頁），且有搜索票、搜索扣押筆錄、扣押物品
    目錄表在卷足稽（見偵查卷第17至22頁），復為被告所自承
    ，此部分事實堪以認定。而扣案附表二編號A3、B及C等物均
    為安非他命的先驅原料，可以做出安非他命。學理上可依鹵
    化、氫化及純化三階段步驟製造甲基安非他命，有內政部警
    政署96年5月2日刑鑑字第096005 0699號函附卷可憑（見偵
    查卷167頁、原審卷第196頁）；但因本案扣案器物設備不足
    尚未能製成第二級毒品安非他命等情，亦據鑑定人陳玟蓁於
    原審結證明確（見原審卷第196頁）。
  (二)證人甲○○於本院審理時雖到庭證稱：伊不認識陳志堅，96
    年初並未向被告借用被告上開住處頂樓居住，只是去那裡施
    用毒品，或找朋友去泡茶，扣案之物品非伊所有等語（見本
    院卷第68至70頁），然依證人陳志堅於偵查中結證稱：「（
    問：與被告如何認識？）是朋友介紹的，我是要去被告那裡
    施用毒品，我曾去他的住處，是在頂樓加蓋五樓」、「（問
    ：【提示照片】是不是該處五樓？）是，在北投中央北路，
    我曾去過兩次，他住那裡，我沒有看過他的家人，我遇過他
    的朋友大象，是大象帶我去那裡，他與被告好像是好朋友，
    我不知道如何找大象，也聯絡不上，是大象介紹我認識被告
    ，說被告那裡有很多安非他命，我之前還有在施用毒品；我
    不曾向乙○○買過毒品。今年我去他家二次，他有施用毒品
    ，分一點給我吃，第一次是晚上，第二次天快亮時去。」等
    語（見偵查卷第73、74頁），而綽號「大象」者即係甲○○
    等情，亦據陳志堅於原審結證無訛（見原審卷第237頁），
    足徵證人甲○○所稱不認識陳志堅云云，洵無足取。再依證
    人即被告之前妻刁琳芝於原審所證：伊因綽號「大象」者曾
    來借住才認識，剛開始「大象」是來家裡泡茶聊天，後來才
    來借住，時間約是在96年1月左右，借住地點是5樓頂，借住
    到被告發生事情前2、3天。在「大象」借住6樓這段期間，
    被告住在樓下，伊有將6樓鑰匙交給「大象」等語（見原審
    卷第198、199頁），且甲○○亦自承有一次因腿傷，曾放置
    個人衣物及盥洗用具在被告住處（見本院卷第70頁），足徵
    被告所辯將上址住處頂樓加蓋建物借給甲○○居住使用一節
    ，尚與事實相符，堪予採信。
  (三)證人甲○○雖否認上開扣案物係其所有，然依證人刁琳芝所
    證：搜索照片中所示之冰箱是伊弟弟所送，茶壼是我們家的
    ，微波爐之前在家裡看過外，其餘這些東西不知道從何而來
    ，也未見過等語（見原審卷第199頁），被告既將上開5樓頂
    建物借給甲○○使用，則該建物中除原屬被告所有之冰箱、
    微波爐等日常家庭用品外，其餘物品極可能是在該處居住使
    用之甲○○所有，是被告辯稱其餘物品非其所有，亦非無據
    。
  (四)陳志堅雖於偵查中證稱：「（問：【提示搜索照片】你曾看
    過哪些？）我看過照片編號1及8」、「（問：96年2月1日你
    有無到被告上開住址？）有，第一次是在下午近晚上，是大
    象帶我過去的」、「（問：去時你看到何物？）吸食器及照
    片編號8的碗，當天是大象帶我去的，被告拿編號8的碗給我
    看，說過幾天後就有安非他命，他沒有說如何製作安非他命
    ，是大象與被告在聊天，內容我聽不懂，是被告說到改善安
    非他命的方法，他說杯裡的東西是半成品，過幾天就會有成
    品，我看樣子像安非他命。」、「（問：第二次情形如何？
    ）我與大象約在中央北路5樓門口，我先到，被告由監視器
    看到我，後來他有說監視器是裝在角落，開門讓我進入，後
    來大象有進入。他又拿幾個杯子給我看，我有看到黃色結晶
    物。這次及上次我都有看到被告與大象將結晶體刮下來試用
    ，不知道能不能用。這次我停留約2小時，我當時沒有表明
    要向他買。我與被告、大象沒有糾紛。我不知道被告及大象
    的電話，通常是大象打給我。」、「（問：八金粉是何物？
    ）我不知道，是聽被告說，他說是最後一個手續」、「（問
    ：你進去上開住處有無聞到任何味道？）有臭臭的味道，在
    門口就聞到了，像塑膠的味道」等語（見偵查卷第74頁）。
    然陳志堅於本院前審亦到庭證稱：伊不知道那些柸柸瓶瓶是
    誰的，沒有看過被告有製造的動作等語（見本院上訴卷第11
    2頁），是陳志堅雖曾見過被告與甲○○同在上址頂樓，並
    見過渠等2人將黃色結晶體刮下試用，但其並不知該結晶體
    為何物，且未見過被告有與甲○○共同製造毒品之行為，自
    難單憑陳志堅之供述，認被告有共同製造第二級毒品安非他
    命之犯行。
  (五)再被告雖將上址5樓頂建物借給甲○○使用，然被告於警詢
    時僅陳述：「我有於96年2月3日23時許在我住所看見過『象
    仔』製造過一次安非他命」。於檢察官偵訊時，則陳稱：「
    一個星期前，我有發現他在燒東西，他告訴我說，人家拿給
    他一些東西，讓他試試看可否做安非他命，我跟他說這樣不
    行，我這裡是還有家人住在5樓，偶而小孩還會上來運動，
    請他把東西帶走。他有答應我要把東西盡快拿走，他走了以
    後就沒有再回來」（見偵查卷第46頁）。嗣於原審審理時係
    供述：「東西確實不是我的，我是冤枉的，我在頂樓看到那
    些東西的時候，我打電話給甲○○，我在頂樓上等，叫甲○
    ○把東西搬走。……如果我有錯，只是錯在把房子借給甲○
    ○，雖然我不知道甲○○在房子裡面做什麼事情，可是我知
    道他並不是做好事，我的錯就是沒有把東西扔掉，或是叫他
    馬上把東西拿走」（見原審卷第115頁正、反面）。被告借
    予甲○○頂樓加蓋屋係早於其發現甲○○製造第二級毒品安
    非他命之前，而被告雖知悉甲○○之行為係不法，然隨即制
    止甲○○在該處為之，並要求其將物品搬走，是尚難以被告
    將上址頂樓加蓋屋借予甲○○使用，認被告與甲○○共同或
    幫助其製造毒品。
四、綜上所述，本件依公訴人所舉證據，尚無法證明被告有共同
    製造或幫助製造第二級毒品安非他命未遂之犯行，此外本院
    亦查無其他積極證據足認被告有檢察官所訴之犯行，揆諸上
    揭判例意旨，即應為被告無罪之諭知。
五、原審未予詳查，誤為被告有罪之判決，自有未當，被告上訴
    指摘原判決不當，為有理由，自應由本院將原判決撤銷改判
    ，為被告無罪之諭知。
據上論斷，應依刑事訴訟法第369條第1項前段、第364條、第301
條第1項，判決如主文。
本案經檢察官呂光華到庭執行職務。
中    華    民    國    99    年    8     月     3    日
                  刑事第二十一庭審判長法  官 蔡聰明
                                      法  官 楊力進
                                      法  官 許永煌
以上正本證明與原本無異。
檢察官如不服本判決，應於收受送達後10日內向本院提出上訴書
狀，其未敘述上訴之理由者並得於提起上訴後10日內向本院補提
理由書（均須按他造當事人之人數附繕本）「切勿逕送上級法院
」。
                                      書記官 江采廷
中    華    民    國    99    年    8     月    4     日
附表一：
┌──┬─────┬────────────────┐
│編號│物品名稱  │ 數量                           │
├──┼─────┼────────────────┤
│1   │微波爐    │1 台                            │
├──┼─────┼────────────────┤
│2   │瓦斯加熱器│1 個                            │
├──┼─────┼────────────────┤
│3   │酒精燈    │1 個                            │
├──┼─────┼────────────────┤
│4   │試管      │1 支                            │
├──┼─────┼────────────────┤
│5   │量杯      │5 個                            │
├──┼─────┼────────────────┤
│6   │溫度計    │1 支                            │
├──┼─────┼────────────────┤
│7   │攪拌桿    │3支                             │
├──┼─────┼────────────────┤
│8   │滴管      │3支                             │
├──┼─────┼────────────────┤
│9   │酸鹼度試紙│1瓶                             │
├──┼─────┼────────────────┤
│10  │冰箱      │1台（未扣案）                   │
└──┴─────┴────────────────┘
附表二：
┌──┬────────┬────────┬────────────┐
│編號│證物採驗紀錄表記│重     量       │鑑驗結果                │
│    │載之物品名稱    │                │                        │
├──┼────────┼────────┼────────────┤
│A1  │疑似安非他命之白│驗前總毛重535.61│均檢出氯化納（俗稱食鹽）│
│    │色晶體1 包      │公克（包裝塑膠袋│成分，均未檢出第2 級毒品│
├──┼────────┤重17.41 公克，共│甲基安非他命成分        │
│A2  │疑似安非他命之白│取1.92公克鑑定用│                        │
│    │色晶體1 包      │罄，總餘516.28公│                        │
│    │                │克）            │                        │
├──┼────────┼────────┼────────────┤
│A3  │疑似安非他命之白│驗前毛重0.82公克│檢出毒品先驅原料「去甲麻│
│    │色粉末1 包      │（包裝塑膠袋重  │黃（新麻黃）」，未檢出第│
│    │                │0.36公克 ），取 │2級 毒品甲基安非他命。  │
│    │                │0.07公克鑑定用罄│                        │
│    │                │，餘0.39公克    │                        │
├──┼────────┼────────┼────────────┤
│ B  │疑似安非他命半成│驗前毛重7.42公克│檢出毒品先驅原料「去甲麻│
│    │品，潮濕褐色晶體│（包裝塑膠袋重  │黃（新麻黃）」，未檢出第│
│    │1包             │0.73公克）取1.13│2級 毒品甲基安非他命。  │
│    │                │公克鑑定用罄，餘│                        │
│    │                │5.56公克        │                        │
├──┼────────┼────────┼────────────┤
│ C  │疑似液態安非他命│驗前毛重588.89公│檢出毒品先驅原料「去甲麻│
│    │半成品之乳黃色液│克（包裝玻璃瓶重│黃（新麻黃）」，純度約為│
│    │體一瓶          │376.20公克），取│27.1% ，驗前純質淨重約  │
│    │                │11.39 公克鑑定用│57.64 公克，未檢出第2 級│
│    │                │罄，餘201.30公克│毒品甲基安非他命。      │
└──┴────────┴────────┴────────────┘
附表三
┌──┬─────┬────────────────┐
│編號│物品名稱  │ 數量                           │
├──┼─────┼────────────────┤
│1   │甘油      │1 瓶                            │
├──┼─────┼────────────────┤
│2   │吸食器    │1 組                            │
└──┴─────┴────────────────┘

司法院資訊處製作；財團法人民間司法改革基金會備份。
